【裁判字號】    97,重訴,38
【裁判日期】    980504
【裁判案由】    撤銷詐害債權等
【裁判全文】
臺灣宜蘭地方法院民事判決              97年度重訴字第38號
原      告  丙○○
訴訟代理人  張克西律師
被      告  丁○○
            己○○○
            甲○○
            乙○○
            戊○○
共      同
訴訟代理人  林士祺律師
複代理人    庚○○
當事人間撤銷詐害債權等事件，本院於民國98年4月16日言詞辯
論終結，判決如下：
    主  文
原告之訴駁回。
訴訟費用新台幣柒萬肆仟柒佰伍拾伍元由原告負擔。
    事實及理由
一、原告主張：被告丁○○為被告甲○○之子訴外人邱顯清之配
    偶，被告乙○○、戊○○係被告甲○○之子、媳，被告己○○○係被告戊○○之母。被告甲○○與丁○○本係偉全股份
    有限公司（下稱偉全公司）股東，詎被告丁○○及甲○○竟
    因對原告背負巨額舉債至少新台幣（下同）690萬元後，於
    民國96年5月間，被告丁○○將其所有偉全公司股份2,900
    股全部無償贈與被告己○○○，被告己○○○又贈與被告乙○○，被告乙○○再贈與被告戊○○。另被告甲○○亦將其
    所有偉全公司股份4,550股無償贈與被告戊○○，被告戊○○目前總計持有偉全公司股份達7,450股，有96年6月21日偉
    全公司股東名簿可參。被告丁○○及甲○○2人將其名下偉
    全公司股票無償贈與一、二親等內之血親或姻親被告己○○○、乙○○、戊○○，且其等股票後繼取得人，對於被告甲○○及丁○○2人積欠原告債務乙事應知甚稔，竟互相勾結
    ，趁原告未注意之際，將巨額股份移轉過戶，且無任何匯款
    及資金往來紀錄，致被告甲○○及丁○○2人名下已無任何
    資產，顯然以無償脫產方式，詐害原告債權，原告爰依民法
    第244條第1項、第4項，撤銷依贈與轉讓股票之債權行為及
    物權行為，及對於後續轉得人請求回復原狀。並聲明：1、
    被告丁○○與被告己○○○間就偉全公司股份共計2,900股
    所為之讓與行為應予撤銷。2、被告戊○○應將前揭2,900股
    股票交付於被告乙○○，並塗銷讓與登記以回復登記股東為
    被告乙○○；被告乙○○應將前揭2,900股股票交付被告己○○○，並塗銷讓與登記以回復登記股東為被告己○○○；
    被告己○○○應將前揭2,900股股票交付於被告丁○○，並
    塗銷讓與登記以回復登記股東為被告丁○○。3、被告甲○○與被告戊○○間就偉全公司股份共計4,550 股所為之讓與
    行為應予撤銷。4、被告戊○○應將前揭4,550 股股票交付
    於被告甲○○，並塗銷讓與登記以回復登記股東為被告甲○○。
二、被告則答辯如下：
（一）原告固據提出支票證明對被告等人有債權存在，但該等支
      票均非真正，並無票據債權存在。退言之，被告丁○○及
      甲○○只是支票背書人，票據背書責任亦已罹於時效。
（二）按「債權人得依民法第244條規定行使撤銷權，以其債權
      於債務人為詐害行為時，業已存在為限，若債務人為詐害
      行為時，其債權尚未發生，自不許其時尚非債權人之人，
      於嗣後取得債權時，溯及的行使撤銷權。」，此有最高法
      院62年台上字第2609號判例可稽。原告起訴主張之債權乃
      票據債權，而系爭支票債權之發票日皆為96年間，可見原
      告是在96年間始成為被告丁○○、甲○○之票據債權人。
      而被告甲○○係分別於94年9月23日（實則為同年月5日，
      應以實際轉讓時間為準）、95年6月6日（實則為同年5月
      22日）將偉全公司股權653股及12,397股轉讓予訴外人陳
      登龍及邱正雄，另被告丁○○則是在94年9月23日（實則
      為同年月5日）將所持有偉全公司全部持股2,900股轉讓予
      被告己○○○，從而依最高法院前開判例要旨所示，被告
      等人轉讓偉全公司股權時，原告尚非被告等人之債權人，
      依法自不得撤銷被告等人之股權移轉。
（三）原告主張「被告丁○○將其所有偉全公司股份2,900股全
      部無償贈與於被告己○○○，被告己○○○又贈與被告乙○○，被告乙○○再贈與被告戊○○。另被告甲○○亦將
      其所有偉全公司股份4,550股無償贈與被告戊○○，被告
      戊○○目前總計持有偉全公司股份達7,450股。」乙節，
      與事實不符。實則，被告甲○○原持有之股權係分別轉讓
      予邱正雄、陳登龍，已如前述。而被告戊○○持有偉全公
      司之股權7,450股，則係其中6,100股於96年4月4日（實則
      為同年3月16日）來自訴外人潘淑芬之轉讓，480股於96年
      3月30日（實則為同年月16日）來自訴外人陳志煌之轉讓
      ，870股於96年3月30日（實則為同年月14日）來自訴外人
      陳俊良之轉讓。另被告戊○○又於97年4月15日轉讓1,450
      股予訴外人劉啟東，原告之請求顯無理由。
三、原告主張，被告丁○○為被告甲○○之子訴外人邱顯清之配
    偶，被告乙○○、戊○○係被告甲○○之子、媳，被告己○○○係被告戊○○之母。被告甲○○與丁○○本係偉全公司
    之股東，96年6月21日偉全公司之股東名簿記載被告戊○○
    持有偉全公司股權計7,450股等情，業據提出偉全公司變更
    登記事項卡、宜蘭縣政府營利事業登記證、股東名簿影本為
    證，復為被告所不爭執，堪信屬實。
四、又查，原告對被告丁○○、甲○○有150萬元之支票債權之
    部分，業經本院以96年度促字第10787號核發支付命令，並
    於96年12月10日確定等情，有卷附支付命令、確定證明書可
    稽（參卷第101至103頁），則被告戴邱菊、丁○○辯稱其等
    並未對原告負有債務乙節，尚非可採。
五、原告復主張，於96年5月間，被告丁○○將其所有偉全公司
    股份2,900股全部無償贈與於被告己○○○，被告己○○○
    又贈與被告乙○○，被告乙○○再贈與被告戊○○。另被告
    甲○○亦將其所有偉全公司股份4,550股無償贈與被告戊○○，被告戊○○目前總計持有偉全公司股份達7,450股等情
    ，並進而請求撤銷前揭被告丁○○贈與被告己○○○、被告
    甲○○贈與被告戊○○之贈與行為乙節，為被告所否認，並
    以前詞為辯。則原告對於其所主張前揭股份贈與行為存在之
    事實，應負舉證責任。而原告主張前揭股份於被告間之贈與
    行為存在，僅提出偉全公司96年6月21日股東名簿、本院96
    年度裁全字第820號准予假處分裁定為證，惟查，前開股東
    名簿僅記載被告戊○○係持有偉全公司7,450股，不足以證
    明被告戊○○持有之股份7,450股係由被告乙○○贈與2,900
    股，由被告甲○○贈與4,550股而來。且本院96年度裁全字
    第820號假處分裁定，係屬本事件之假處分裁定，應不足以
    作為本事件終局判斷之證據。再被告辯稱被告戊○○其持有
    之7,450股其中6,100股於96年3月16日來自潘淑芬，480股於
    96年3月14日來自陳志煌，870股於96年3月14日來自陳俊良
    等語，業據提出國稅局股權轉讓稅單為證，且經本院調取偉
    全公司商業登記卷，核閱卷內股東名簿相符，則原告主張被
    告戊○○所持有之7,450股來自被告甲○○及乙○○乙節，
    即屬無稽。又查，被告甲○○於94年間持有13,050股，於94
    年9月5日將持有之653股轉讓予陳登龍，復於95年5月22日將
    持有之12,397股轉讓予邱正雄等情，有國稅局股權轉讓稅單
    、前揭商業登記卷為據。對此、原告雖否認95年5月22日被
    告甲○○、邱正雄間股份轉讓書之真正，然已由偉全公司登
    記於95年6月1日股東名簿上，縱令有虛，亦無足以推得原告
    主張「被告甲○○將其持有之4,550股贈與被告戊○○」之
    事實。再查，被告丁○○固於94年9月5日曾讓與股份2,900
    股予被告己○○○，嗣於95年9月8日偉全公司之股東名簿登
    載有被告乙○○持有2,900股，而被告己○○○則不再為股
    東等情，有國稅局股權轉讓稅單及前揭商業登記卷可參，但
    前開轉讓行為發生於94、95年間，而系爭支票債權係發生於
    96年間，有前揭支付命令、確定證明書可佐，被告之前揭轉
    讓股份行為發生時，支票債權顯然尚未發生，參酌最高法院
    69年台上字第2609號判例：「債權人得依民法第二百四十四
    條規定行使撤銷權，以其債權於債務人為詐害行為時，業已
    存在者為限，若債務人為詐害行為時，其債權尚未發生，自
    不許其時尚非債權人之人，於嗣後取得債權時，溯及的行使
    撤銷權。」之意旨，被告丁○○讓與被告己○○○2,900股
    ，被告己○○○復讓與被告乙○○之行為時，系爭支票債權
    尚未發生，原告自非債權人，應不得主張撤銷讓與行為。
六、按債務人所為之無償行為，有害及債權者，債權人得聲請法
    院撤銷之。民法第244條第1項定有明文。惟綜上所述，原告
    所主張被告甲○○將偉全公司之股份4,550股讓與被告戊○○；另2,900股由被告乙○○讓與被告戊○○之贈與行為並
    不存在。至被告丁○○讓與被告己○○○2,900股，被告己○○○復讓與被告乙○○之部分，因讓與股份行為發生時，
    原告對被告丁○○、甲○○之債權尚未發生，原告核非屬於
    前開說明所稱之債權人，是原告依民法第244條第1項，聲請
    法院撤銷被告等之贈與債權、物權行為，於法即有未合，自
    應予以駁回。
七、本件訴訟費用負擔之依據：民事訴訟法第78條。
中    華    民    國    98    年    5     月    4     日
                  臺灣宜蘭地方法院民事庭
                      法  官  郭淑珍
正本與原本無異。
如對本判決上訴，應於判決送達後20日內向本院提出上訴狀（附
繕本）。
中    華    民    國    98    年    5     月    5     日
                      書記官  林慶生


司法院資訊處製作；財團法人民間司法改革基金會備份。
